【裁判字號】    97,訴,2318
【裁判日期】    980325
【裁判案由】    偽造文書
【裁判全文】
臺灣臺北地方法院刑事判決              97年度訴字第2318號
公  訴  人  臺灣臺北地方法院檢察署檢察官
被      告  甲○○
選任辯護人  張伯時律師
被      告  戊○○
上列被告等因偽造文書案件，經檢察官提起公訴（九十六年度偵
字第二一五五○號），本院判決如下：
    主    文
甲○○、戊○○均無罪。
    理    由
一、公訴意旨略以：被告甲○○受正祺建設實業股份有限公司（
    下稱正祺公司）之委託，以正祺公司名義向告訴人丙○○購
    買位於臺北市○○區○○段二小段二七地號土地及其上門牌
    號碼為臺北市大安區○○○路○段七八巷二二號建物，於簽
    訂該不動產買賣契約並給付告訴人首款新臺幣（下同）五十
    萬元時，要求告訴人先行配合辦理抵押權設定及土地所有權
    移轉登記，以利被告甲○○以正祺公司名義向乙○○（業經
    臺灣臺北地方法院檢察署檢察官以九十六年度偵字第二一五
    五○號為不起訴處分確定）借款周轉紓困，告訴人同意後明
    確告知被告甲○○日後辦理抵押僅限於土地部分而不及於建
    物，並將辦理抵押權設定及所有權移轉登記所需相關印鑑、
    文件交付案外人丁○○，而丁○○辦理抵押設定時亦告知被
    告甲○○及代書戊○○抵押設定僅限於土地，不包括建物，
    詎被告甲○○與戊○○竟基於共同之犯意聯絡，要求丁○○
    先交付相關文件，並由被告戊○○要求丁○○預先於抵押設
    定契約書各項目簽名蓋章俾利辦理抵押設定，嗣由被告戊○○於九十三年十月五日至同年十一月九日間之某時，在不詳
    地點，於該抵押權設定契約書之申請登記以外之約定事項欄
    內，自行填寫「未辦理保存登記之建物：大安區○○○路○
    段七八巷二二號，亦為本抵押權設定契約效力範圍之內」等
    不實文字，並持向臺北市大安地政事務所申請設定抵押權登
    記，致使不知情之公務員於同年十一月九日在職務上所製作
    之系爭房屋他項權利證明書上為不實之抵押權登記，足生損
    害於告訴人及地政機關對管理地籍資料之正確性。因認被告
    涉犯刑法第二百十六條、第二百十條之行使偽造私文書罪嫌
    及同法第二百十四條之使公務員登載不實罪嫌等語。
二、按犯罪事實應依證據認定之，無證據不得認定犯罪事實；不
    能證明被告犯罪或其行為不罰者，應諭知無罪之判決，刑事
    訴訟法第一百五十四條第二項、第三百零一條第一項分別定
    有明文。次按事實之認定，應憑證據，如未能發現相當證據
    ，或證據不足以證明，自不能以推測或擬制之方法，以為裁
    判之基礎；又認定犯罪事實所憑之證據，雖不以直接證據為
    限，間接證據亦包括在內，然而無論直接或間接證據，其為
    訴訟上之證明，須於通常一般之人不致有所懷疑，而得確信
    其為真實之程度者，始得據為有罪之認定；再認定不利於被
    告之事實，須依積極證據，苟積極證據不足為不利於被告事
    實之認定時，即應為有利於被告之認定，更不必有何有利之
    證據，最高法院四十年臺上字第八六號、七十六年臺上字第
    四九八六號及三十年上字第八一六號分別著有判例意旨可資
    參照。又按告訴人之告訴，係以使被告受刑事訴追為目的，
    是其陳述是否與事實相符，仍應調查其他證據以資審認；又
    被害人之陳述如無瑕疵，且就其他方面調查又與事實相符，
    固足採為科刑之基礎，倘其陳述尚有瑕疵，而在未究明前，
    遽採為論罪科刑之根據，即難認為適法，最高法院五十二年
    臺上字第一三○○號、六十一年臺上字第三○九九號著有判
    例意旨可資參照。況刑事訴訟法第一百六十一條第一項亦規
    定，檢察官就被告犯罪事實，應負舉證責任，並指出證明之
    方法，是檢察官對於起訴之犯罪事實，應負提出證據及說服
    之實質舉證責任，倘其所提出之證據，不足為被告有罪之積
    極證明，或其指出證明之方法，無從說服法院以形成被告有
    罪之心證，基於無罪推定之原則，自應為被告無罪判決之諭
    知，最高法院九十二年度臺上字第一二八號著有判例意旨可
    資參照。
三、證據能力判斷：
（一）被告以外之人於偵查中向檢察官所為之陳述，除顯有不可
      信之情況者外，得為證據，刑事訴訟法第一百五十九條之
      一第二項定有明文。查，證人丁○○於九十六年九月六日
      偵查中以證人身分具結向檢察官所為之證述，查無何顯不
      可信之情況，依刑事訴訟法第一百五十九條之一第二項規
      定，得為證據。至於證人丁○○於九十六年十一月十九日
      偵查中以證人身分向檢察官所為之證述，未依法以證人身
      分具結，依刑事訴訟法第一百五十八條之三規定，自不得
      作為被告是否犯罪之證據。
（二）次按被告以外之人於審判外之言詞或書面陳述，除法律有
      規定者外，不得作為證據。被告以外之人於審判外之陳述
      ，雖不符前四條之規定，而經當事人於審判程序同意做為
      證據，法院審酌該言詞陳述或書面陳述作成時之情況，認
      為適當者，亦得為證據。當事人、代理人或辯護人於法院
      調查證據時，知有刑事訴訟法第一百五十九條第一項不得
      為證據之情形，而未於言詞辯論終結前聲明異議者，視為
      有前項之同意，刑事訴訟法第一百五十九條第一項、第一
      百五十九條之五分別定有明文。查，本案所據以認定事實
      之其餘證據，部分屬傳聞證據，惟檢察官、被告甲○○及
      其選任辯護人、被告戊○○均未於本院言詞辯論終結前聲
      明異議，本院審酌該等言詞或書面陳述作成之情況，並無
      非出於任意性或不正取供，或違法或不當情事，且客觀上
      亦無不可信之情況，堪認為適當，依刑事訴訟法第一百五
      十九條之五第二項規定，均得作為證據，先予敘明。
四、公訴人認被告甲○○、戊○○涉犯行使偽造私文書等罪嫌，
    無非係以被告甲○○、戊○○之供述、告訴人之指訴、證人
    乙○○、丁○○之證述、不動產買賣契約書、土地、建築改
    良物抵押權設定契約書及內政部警政署刑事警察局九十六年
    十二月二十日刑鑑字第○九六○一七七二九一號鑑定書各一
    份為其論據。訊據被告甲○○、戊○○均堅詞否認有何行使
    偽造私文書等犯行，被告甲○○辯稱：告訴人、丁○○均沒
    有跟伊等說抵押權僅限土地不及建物，伊等也沒有要求丁○○先交付相關文件，戊○○更沒有要求丁○○預先於抵押權
    設定契約書各項目簽名蓋章，伊是看他們都寫好後才簽名蓋
    章等語；被告戊○○辯稱：當時是乙○○跟甲○○談的，是
    乙○○拿授權書給伊辦理，丁○○並沒有告訴伊抵押權僅限
    於土地不包括建物，伊等也沒有要求丁○○先交付相關文件
    ，更沒有要求丁○○預先於抵押權設定契約書各項目簽名蓋
    章，伊去的時候，設定契約書以外除了權利人外，義務人和
    債務人都已經寫好。因為系爭房屋沒有登記，所以不能設定
    抵押權，當時要設定的時候，伊就有告訴甲○○跟乙○○未
    保存登記的房屋不能設定，授權書既然這樣寫，伊就寫在以
    外的登記事項欄，寫這樣字句的意思，就是民法上的效力，
    沒有抵押權；而且房屋沒有登記，沒有所有權，也不會有房
    屋他項權利登記等語。
五、經查：
（一）告訴人委託證人丁○○於九十三年十月五日與正祺公司簽
      訂不動產買賣契約，雙方約定正祺公司以四百五十萬元之
      價格，向告訴人買受坐落臺北市○○區○○段二小段二七
      地號土地及其上門牌號碼為臺北市大安區○○○路○段七
      八巷二二號建物（參酌最高法院七十四年度臺上字第一三
      一七號民事判決要旨，就未辦理保存登記之建築物為讓與
      時，雖因未辦理保存登記致不能辦理所有權移轉登記，該
      建築物之所有權不能發生讓與之效力，但受讓人與讓與人
      間非不得約定將該建築物之事實上處分權讓與於受讓人。
      是本件正祺公司係向告訴人買受坐落臺北市○○區○○段
      二小段二七地號土地所有權及其上門牌號碼為臺北市大安
      區○○○路○段七八巷二二號建物之事實上處分權），付
      款期限及移交不動產方法為該契約簽訂時，正祺公司應付
      告訴人價款之一部分即五十萬元，增值稅單核發後三日內
      ，正祺公司應付二百萬元，移轉完成三日內點交，正祺公
      司應付清尾款二百萬元，且正祺公司要求告訴人先行配合
      辦理抵押權設定及土地所有權移轉登記，以利正祺公司向
      證人乙○○借款周轉紓困；告訴人並於九十三年十月二十
      一日出具授權同意書，同意其所有坐落在臺北市大安區○○○路○段七八巷二二號房屋及坐落在臺北市○○區○○
      段二小段二七地號土地，土地面積四十一平方公尺，全權
      授權證人丁○○、被告甲○○等二人處理抵押權設定事宜
      。又被告戊○○在系爭義務人兼債務人丙○○、權利人乙○○間之土地、建築改良物抵押權設定契約書上（21）申
      請登記以外之約定事項欄內，填寫「未辦理保存登記之建
      物：大安區○○里○○○路○段78巷22號亦屬本抵押權設
      定契約效力範圍之內」等文字後，於九十三年十一月九日
      持上開土地、建築改良物抵押權設定契約書向臺北市大安
      地政事務所申請抵押權設定登記等事實，業據被告甲○○
      、戊○○於本院審理時坦承不諱，核與告訴人於本院審理
      時證述情節相符，復經證人丁○○、乙○○於本院審理時
      分別到庭證述無訛，並有不動產買賣契約書、授權同意書
      、臺北市土地登記謄本（個人全部）—大安區○○段○○
      段○○二七—○○○○地號、臺北市大安地政事務所九十
      七年十二月十八日北市大地三字第○九七三一六四○○○○號函及其檢附大安地政—審查《異動索引》、土地登記
      申請書、土地、建築改良物抵押權設定契約書等件在卷可
      資佐證，此部分事實堪以認定。
（二）告訴人於本院審理時以證人身分到庭證稱：當初是丁○○
      找伊說正祺公司要買這筆房屋、土地，伊就委託丁○○幫
      伊接洽正祺公司，因為當初的協議是說他先給伊五十萬元
      的現金，他去設定拿到錢後，就會給伊四百萬元的餘款。
      因為伊那時候人不在臺北，伊又授權給丁○○過戶那些事
      情，丁○○又是和甲○○一起簽約的，所以伊就授權丁○○和甲○○可以處理包括土地及房屋的抵押權設定。但後
      來因為土地增值稅單下來，伊沒有照合約拿到錢，所以伊
      的授權就無效，伊就不同意房屋部分可以設定抵押，就口
      頭告訴丁○○伊之前的授權無效等語。惟告訴人於本院審
      理時亦證稱：丁○○說正祺公司的事情都是甲○○在處理
      的，但在處理這件事情時，伊沒有見過被告甲○○等語，
      則告訴人既未親自通知被告甲○○甚或被告戊○○，其已
      撤回被告甲○○、證人丁○○就其擁有事實上處分權之門
      牌號碼臺北市大安區○○○路○段七八巷二二號房屋辦理
      抵押權設定事宜之代理權，則被告甲○○、戊○○是否確
      實已知悉告訴人已事後撤回被告甲○○、證人丁○○此部
      分之代理權？即非無疑。況參酌卷附之系爭臺北市○○區
      ○○段二小段二七地號土地之臺北市稅捐稽徵處大安分處
      土地增值稅免稅證明書上蓋有「截至93.12 -9無欠繳地價
      稅、工程受益費」戳章一情，有臺北市大安地政事務所九
      十七年十二月十八日北市大地三字第○九七三一六四○○○○號函及其檢附之臺北市稅捐稽徵處大安分處土地增值
      稅免稅證明書影本一紙可證，則系爭臺北市○○區○○段
      二小段二七地號土地之土地增值稅單核發日至早係九十三
      年十二月九日，縱告訴人確有如其所述於系爭臺北市○○
      區○○段二小段二七地號土地之土地增值稅單核發後三日
      內，因未能依其與正祺公司前開不動產買賣契約之約定收
      受正祺公司交付第二期款二百萬元，而有對證人丁○○為
      撤回被告甲○○、證人丁○○代理告訴人辦理前開門牌號
      碼臺北市大安區○○○路○段七八巷二二號房屋抵押權設
      定事宜之意思表示，然斯時被告戊○○業已依告訴人九十
      三年十月二十一日出具之授權同意書，在系爭義務人兼債
      務人丙○○、權利人乙○○間之土地、建築改良物抵押權
      設定契約書上（21）申請登記以外之約定事項欄內，填寫
      「未辦理保存登記之建物：大安區○○里○○○路○段78
      巷22號亦屬本抵押權設定契約效力範圍之內」等文字，並
      持上開土地、建築改良物抵押權設定契約書向臺北市大安
      地政事務所申請抵押權設定登記完竣，縱使告訴人事後撤
      回其此部分代理權之授與，亦無礙此部分法律行為之效力
      ，自難認被告甲○○、戊○○此部分所為有何超越告訴人
      授權範圍而有行使偽造文書等犯行可言。
（三）證人丁○○於九十六年九月六日偵查中固先證稱：當時授
      權有包括土地及房屋都有，但是正式買賣以後，土地所有
      權人丙○○一直沒有拿到錢，所以只叫伊將土地的部分過
      給正祺公司，設定抵押的部分也只有土地，沒有房屋，當
      時給伊蓋章的時候，伊看得很清楚，沒有寫上建物的部分
      ，代書為了便宜行事，都會叫伊等多蓋幾個章等語；復於
      本院審理時到庭證稱：因為告訴人後來沒有拿到錢，在設
      定抵押權的時候就告訴伊要限縮抵押權設定，在設定前幾
      天，在正祺公司辦公室內，被告甲○○交給伊抵押權設定
      契約書時，上面沒有及於房屋的記載，只有用鉛筆畫圈要
      伊蓋章，那時候伊就有向被告甲○○強調說抵押權的範圍
      只有土地沒有房屋。因為伊蓋設定書的時候，沒有寫說房
      子也在裡面，伊就蓋章了等語。惟證人丁○○於本院審理
      時亦證稱：當時在正祺公司的辦公室，有一個代書拿來文
      件，伊也不認識，事隔這麼多年，伊也不確定是否為被告
      戊○○，上面沒有記載設定房屋，伊就跟代書說，房屋不
      能設定，代書說沒有寫，伊就蓋章了等語。則證人丁○○
      於偵查及本院審理時對於究竟係何人交付渠系爭土地、建
      築改良物抵押權設定契約書、渠又係向何人表示抵押權設
      定範圍只有土地，不包括房屋等證述並不一致，則所證述
      者是否可信，允非無疑。遑論證人丁○○前開證述與證人
      乙○○於本院審理時到庭證稱：甲○○和丁○○到伊辦公
      室協同借款，當時伊等約定借款的條件是照授權書，拿不
      動產設定抵押，土地、房屋同時設定本金限額最高抵押權
      五百萬元，當天簽抵押權設定書時在場的人有甲○○、丁○○、伊、戊○○，文件都是由丁○○提出的，但是當場
      誰蓋丙○○的印章，伊沒有注意。當時丁○○也沒有表示
      抵押權設定最後只限於土地，不包括房屋。伊蓋章的時候
      ，第二十一項申請登記以外事項欄內系爭房屋亦屬抵押權
      登記效力範圍內這段文字已經存在等語不合，果證人丁○○於本案被告戊○○填寫前開土地、建築改良物抵押權設
      定契約書時，確有向被告甲○○或被告戊○○表示抵押權
      設定只有土地，不及房屋等語，則證人丁○○顯然對於無
      法為抵押權設定登記之系爭建物是否亦為該次抵押權設定
      範圍有所疑慮，何以證人丁○○在系爭土地、建築改良物
      抵押權設定契約書上蓋用告訴人印章時，竟未謹慎小心，
      仍依被告戊○○指示在系爭土地、建築改良物抵押權設定
      契約書之（21）申請登記以外之約定事項欄內恣意蓋用告
      訴人印章，顯與一般經驗法則不符。酌以證人丁○○是否
      確有將告訴人業已撤回渠與被告甲○○就系爭房屋部分為
      抵押權設定之代理權一事告知被告甲○○、戊○○一節，
      涉及證人丁○○為告訴人處理事務，有無為違背其任務之
      行為，而有利害關係存在，且被告甲○○、戊○○與證人
      丁○○此部分利益相悖離，是本院認尚難憑告訴人、證人
      丁○○前開證述即認為被告甲○○、戊○○涉有本案行使
      偽造文書等犯行。
（四）至於公訴人雖提出內政部警政署刑事警察局九十六年十二
      月二十日刑鑑字第○九六○一七七二九一號鑑定書一份用
      以證明系爭土地、建築改良物抵押權設定契約書上（21）
      申請登記以外之約定事項欄內「未辦理保存登記之建物：
      大安區○○里○○○路○段78巷22號亦屬本抵押權設定契
      約效力範圍之內」等文字係印章用印後再補寫一情，惟告
      訴人係於被告戊○○依告訴人出具之授權同意書，在系爭
      義務人兼債務人丙○○、權利人乙○○間之土地、建築改
      良物抵押權設定契約書上（21）申請登記以外之約定事項
      欄內，填寫「未辦理保存登記之建物：大安區○○里○○○路○段78巷22號亦屬本抵押權設定契約效力範圍之內」
      等文字，並持上開土地、建築改良物抵押權設定契約書向
      臺北市大安地政事務所申請抵押權設定登記完竣後，始事
      後撤回其此部分代理權之授與，已如前述，則不論前開「
      未辦理保存登記之建物：大安區○○里○○○路○段78巷
      22號亦屬本抵押權設定契約效力範圍之內」等文字係先蓋
      用告訴人印章後書寫，抑或書寫後再蓋用告訴人印章，均
      不影響本院就被告甲○○、戊○○有無前開行使偽造文書
      等犯罪之認定，而無加以詳述之必要，併此敘明。
六、綜上所述，公訴人所舉之證據與所指出之證明方法尚未足使
    本院確信被告甲○○、戊○○有行使偽造私文書等犯行，猶
    有合理之懷疑。此外，復查無其他積極證據足資證明被告甲○○、戊○○有何行使偽造私文書等犯行，揆諸首揭規定及
    說明，不能證明被告甲○○、戊○○犯罪，依法應均諭知無
    罪之判決。
據上論斷，應依刑事訴訟法第三百零一條第一項，判決如主文。
本件經檢察官黃兆揚到庭執行職務
中    華    民    國    98    年    3     月    25    日
                  臺灣臺北地方法院刑事第六庭
                      審判長法  官  張永宏
                            法  官  林晏如
                            法  官  雷淑雯
以上正本證明與原本無異。
如不服本判決，應於判決送達後十日內，向本院提出上訴狀。（
應抄附繕本）。告訴人或被害人如對於本判決不服者，應具備理
由請求檢察官上訴，其上訴期間之計算係以檢察官收受判決正本
之日期為準。
                            書記官  胡詩唯
中    華    民    國    98    年    3     月    25    日


司法院資訊處製作；財團法人民間司法改革基金會備份。
